---
title: "Untitled"
output: html_document
date: "2026-09-09"
---

```{r setup, include=FALSE}
knitr::opts_chunk$set(echo = TRUE)
```

```{r}
url_chinook <- "https://raw.githubusercontent.com/lerocha/chinook-database/master/ChinookDatabase/DataSources/Chinook_Sqlite.sqlite"
ruta_db     <- "chinook.db"

if (!file.exists(ruta_db)) {
  download.file(url_chinook, destfile = ruta_db, mode = "wb")
  cat("Base de datos descargada en:", ruta_db, "\n")
} else {
  cat("La base de datos ya existe:", ruta_db, "\n")
}
```

```{r}
# Instalamos los paquetes necesarios
paquetes  <- c("DBI", "RSQLite", "dplyr", "knitr")
instalados <- rownames(installed.packages())
pendientes <- setdiff(paquetes, instalados)
if (length(pendientes) > 0) install.packages(pendientes)

library(DBI)
library(RSQLite)
library(dplyr)

# Abrimos la conexión
con <- dbConnect(RSQLite::SQLite(), "chinook.db")
cat("Conexión establecida.\n")
```

```{r}
# Listamos las tablas disponibles
dbListTables(con)
```


```{r}
# Columnas de la tabla Track
dbListFields(con, "Track")
```

```{r}
resultado <- dbGetQuery(con, "
  SELECT *
  FROM   Track
  LIMIT  5;
")
resultado
# mostrar_tabla(resultado, caption = "Primeras 5 filas de Track")
```

```{r}
resultado <- dbGetQuery(con, "
  SELECT Name,
         Milliseconds,
         UnitPrice
  FROM   Track
  LIMIT  10;
")
resultado
# mostrar_tabla(resultado, caption = "Nombre, duración y precio de pistas")
```

```{r}
resultado <- dbGetQuery(con, "
  SELECT Name                              AS pista,
         ROUND(Milliseconds / 60000.0, 2) AS duracion_min,
         UnitPrice                         AS precio_usd
  FROM   Track
  LIMIT  10;
")
resultado
```

```{r}
paises <- dbGetQuery(con, "
  SELECT DISTINCT BillingCountry AS pais
  FROM   Invoice
  ORDER  BY pais;
")
paises
```

```{r}
# Pistas con precio mayor a $0.99
resultado <- dbGetQuery(con, "
  SELECT Name, UnitPrice
  FROM   Track
  WHERE  UnitPrice > 0.99
  LIMIT  10;
")
resultado
```

```{r}
# Pistas con precio > $0.99 Y duración < 3 minutos
resultado <- dbGetQuery(con, "
  SELECT Name,
         ROUND(Milliseconds / 60000.0, 2) AS duracion_min,
         UnitPrice
  FROM   Track
  WHERE  UnitPrice  > 0.99
    AND  Milliseconds < 180000
  LIMIT  10;
")
resultado
```

```{r}
# IN: facturas de Brasil, Canadá o Francia
resultado_in <- dbGetQuery(con, "
  SELECT InvoiceId, BillingCountry, Total
  FROM   Invoice
  WHERE  BillingCountry IN ('Brazil', 'Canada', 'France')
  ORDER  BY Total DESC
  LIMIT  10;
")
resultado_in
```

```{r}
# BETWEEN: facturas cuyo total está entre $5 y $10 (inclusive)
resultado_between <- dbGetQuery(con, "
  SELECT InvoiceId, BillingCountry, Total
  FROM   Invoice
  WHERE  Total BETWEEN 5 AND 10
  ORDER  BY Total DESC
  LIMIT  10;
")
resultado_between
```

WHERE col LIKE 'abc%'    -- empieza con "abc"
WHERE col LIKE '%abc'    -- termina  con "abc"
WHERE col LIKE '%abc%'   -- contiene "abc" en cualquier posición
WHERE col LIKE 'a_c'     -- "a", un carácter cualquiera, luego "c"  → "abc", "a1c"

```{r}
# Artistas cuyo nombre empieza con "The"
resultado <- dbGetQuery(con, "
  SELECT Name AS artista
  FROM   Artist
  WHERE  Name LIKE 'The%'
  ORDER  BY Name;
")
resultado
```

```{r}
# Géneros cuyo nombre termina con "Blues"
resultado <- dbGetQuery(con, "
  SELECT Name AS genero
  FROM   Genre
  WHERE  Name LIKE '%Blues'
  ORDER  BY Name;
")
resultado
```

```{r}
# Géneros que contienen la palabra "Rock" en cualquier parte
resultado <- dbGetQuery(con, "
  SELECT Name AS genero
  FROM   Genre
  WHERE  Name LIKE '%Rock%'
  ORDER  BY Name;
")
resultado
```


```{r}
# Artistas cuyo nombre tiene exactamente 2 caracteres (ej: "U2", "AC/DC" no, solo 2)
resultado <- dbGetQuery(con, "
  SELECT Name AS artista
  FROM   Artist
  WHERE  Name LIKE '__'    -- dos guiones bajos = exactamente 2 caracteres
  ORDER  BY Name;
")
resultado
```


```{r}
# Las 10 pistas más largas
resultado <- dbGetQuery(con, "
  SELECT Name                              AS pista,
         ROUND(Milliseconds / 60000.0, 2) AS duracion_min
  FROM   Track
  ORDER  BY Milliseconds DESC
  LIMIT  10;
")
resultado
```

```{r}
# Facturas ordenadas por país (A-Z) y luego por total (mayor a menor)
resultado <- dbGetQuery(con, "
  SELECT BillingCountry AS pais,
         InvoiceDate    AS fecha,
         Total
  FROM   Invoice
  ORDER  BY BillingCountry ASC,
            Total          DESC
  LIMIT  12;
")
resultado
```

```{r}
# Las 10 pistas más largas
resultado <- dbGetQuery(con, "
  SELECT Name                              AS pista,
         ROUND(Milliseconds / 60000.0, 2) AS duracion_min
  FROM   Track
  ORDER  BY Milliseconds DESC
  LIMIT  10;
")
resultado
```

```{r}
# Facturas ordenadas por país (A-Z) y luego por total (mayor a menor)
resultado <- dbGetQuery(con, "
  SELECT BillingCountry AS pais,
         InvoiceDate    AS fecha,
         Total
  FROM   Invoice
  ORDER  BY BillingCountry ASC,
            Total          DESC
  LIMIT  12;
")
resultado
```

```{r}
# Número de pistas por género
resultado <- dbGetQuery(con, "
  SELECT   g.Name        AS genero,
           COUNT(t.TrackId) AS n_pistas
  FROM     Track  t
  JOIN     Genre  g ON t.GenreId = g.GenreId
  GROUP BY g.Name
  ORDER BY n_pistas DESC;
")
resultado
```

```{r}
# Total de ventas por país y año
resultado <- dbGetQuery(con, "
  SELECT   BillingCountry             AS pais,
           SUBSTR(InvoiceDate, 1, 4)  AS anho,
           COUNT(*)                   AS n_facturas,
           ROUND(SUM(Total), 2)       AS total_ventas
  FROM     Invoice
  GROUP BY BillingCountry, anho
  ORDER BY total_ventas DESC
  LIMIT    15;
")
resultado
```

Función SQL	Equivalente estadístico	Nativa en SQLite
COUNT(*)	Conteo total de filas	✓
COUNT(DISTINCT col)	Número de valores únicos	✓
SUM(col)	Suma	✓
AVG(col)	Media aritmética	✓
MIN(col)	Mínimo	✓
MAX(col)	Máximo	✓
MAX(col) - MIN(col)	Rango	✓
AVG(col*col) - AVG(col)*AVG(col)	Varianza poblacional	✓ (fórmula manual)

```{r}
resultado <- dbGetQuery(con, "
  SELECT COUNT(*)                    AS total_pistas,
         COUNT(DISTINCT GenreId)     AS generos_distintos,
         COUNT(DISTINCT AlbumId)     AS albums_distintos,
         COUNT(DISTINCT Composer)    AS compositores_distintos
  FROM   Track;
")
resultado
```

```{r}
# Duración promedio (en minutos) por género
resultado <- dbGetQuery(con, "
  SELECT   g.Name                              AS genero,
           ROUND(AVG(t.Milliseconds)/60000.0, 2) AS duracion_media_min
  FROM     Track t
  JOIN     Genre g ON t.GenreId = g.GenreId
  GROUP BY g.Name
  ORDER BY duracion_media_min DESC;
")
resultado
```

```{r}
resultado <- dbGetQuery(con, "
  SELECT ROUND(MIN(Total), 2)              AS factura_minima,
         ROUND(MAX(Total), 2)              AS factura_maxima,
         ROUND(AVG(Total), 2)              AS factura_media,
         ROUND(MAX(Total) - MIN(Total), 2) AS rango
  FROM   Invoice;
")
resultado
```

```{r}
# Total de ventas por país (top 10)
resultado <- dbGetQuery(con, "
  SELECT   BillingCountry         AS pais,
           COUNT(*)               AS n_facturas,
           ROUND(SUM(Total), 2)   AS ventas_totales
  FROM     Invoice
  GROUP BY BillingCountry
  ORDER BY ventas_totales DESC
  LIMIT    10;
")
resultado
```

aqui hay varios servidores de BD
```{r}
# Workaround: fórmula manual de varianza poblacional
resultado <- dbGetQuery(con, "
  SELECT
    ROUND(AVG(Total),                                 2) AS media,
    ROUND(AVG(Total * Total) - AVG(Total)*AVG(Total), 2) AS varianza_pob,
    ROUND(MIN(Total),                                 2) AS minimo,
    ROUND(MAX(Total),                                 2) AS maximo
  FROM Invoice;
  -- No existe STDDEV() en SQLite; la raíz cuadrada tampoco es nativa.
")
resultado
```

-- Aproximación a la mediana con subconsulta (SQLite)
-- Funciona, pero es ineficiente en tablas grandes.
SELECT AVG(Total) AS mediana
FROM (
  SELECT Total
  FROM   Invoice
  ORDER  BY Total
  LIMIT  2 - (SELECT COUNT(*) FROM Invoice) % 2
  OFFSET (SELECT (COUNT(*) - 1) / 2 FROM Invoice)
);
-- No existe sintaxis para Q1 / Q3 en SQLite puro.

```{r}
resultado <- dbGetQuery(con, "
  SELECT   g.Name    AS genero,
           COUNT(*)  AS frecuencia
  FROM     Track  t
  JOIN     Genre  g ON t.GenreId = g.GenreId
  GROUP BY g.Name
  ORDER BY frecuencia DESC
  LIMIT    5;   -- top 5 más frecuentes; LIMIT 1 para solo la moda
")
resultado
```

```{r}
resultado <- dbGetQuery(con, "
  SELECT
    g.Name                                    AS genero,
    COUNT(t.TrackId)                          AS n_pistas,
    ROUND(AVG(t.Milliseconds)/60000.0,  2)   AS duracion_media_min,
    ROUND(MIN(t.Milliseconds)/60000.0,  2)   AS duracion_min_min,
    ROUND(MAX(t.Milliseconds)/60000.0,  2)   AS duracion_max_min,
    ROUND(AVG(t.UnitPrice),             2)   AS precio_medio,
    ROUND(
      AVG(t.Milliseconds * t.Milliseconds) -
      AVG(t.Milliseconds) * AVG(t.Milliseconds),
    0)                                        AS varianza_ms
  FROM     Track t
  JOIN     Genre g ON t.GenreId = g.GenreId
  GROUP BY g.Name
  ORDER BY n_pistas DESC;
")
resultado
```

```{r}
resultado <- dbGetQuery(con, "
  SELECT
    BillingCountry              AS pais,
    COUNT(*)                    AS n_facturas,
    ROUND(SUM(Total),    2)     AS total_ventas,
    ROUND(AVG(Total),    2)     AS media_factura,
    ROUND(MIN(Total),    2)     AS min_factura,
    ROUND(MAX(Total),    2)     AS max_factura,
    ROUND(
      AVG(Total * Total) - AVG(Total) * AVG(Total),
    2)                          AS varianza_total
  FROM   Invoice
  GROUP BY BillingCountry
  ORDER BY total_ventas DESC
  LIMIT  15;
")
resultado
```

```{r}
# dbDisconnect(con)
# cat("Conexión cerrada.\n")
```



# Ejercicio 1: 

## Análisis descriptivo de la colección musical
Con la base de datos Chinook, responde las siguientes preguntas usando sentencias SQL.

### ¿Cuántas pistas hay en total en la base de datos?

```{r}
resultado <- dbGetQuery(con, "
  SELECT COUNT(*)                    AS total_pistas
  FROM   Track;
")
resultado
```

### ¿Cuántos géneros distintos existen?

```{r}
resultado <- dbGetQuery(con, "
  SELECT COUNT(DISTINCT GenreId)     AS generos_distintos
  FROM   Track;
")
resultado
```

### Obtén el nombre del género, el número de pistas y la duración promedio (en minutos) para cada género. Ordena de mayor a menor número de pistas.

```{r}
resultado <- dbGetQuery(con, "
  SELECT
    g.Name                                    AS genero,
    COUNT(t.TrackId)                          AS n_pistas,
    ROUND(AVG(t.Milliseconds)/60000.0,  2)   AS duracion_media_min
  FROM     Track t
  JOIN     Genre g ON t.GenreId = g.GenreId
  GROUP BY g.Name
  ORDER BY n_pistas DESC;
")
resultado
```

### ¿Cuáles son las 5 pistas más largas? Muestra el nombre, el álbum y la duración en minutos.

```{r}
# Columnas de la tabla Track
# dbListFields(con, "Album")

resultado <- dbGetQuery(con, "
  SELECT
    t.Name                              AS pista,
    a.Title                             AS album,
    ROUND(t.Milliseconds / 60000.0, 2) AS duracion_min
  FROM     Track t
  JOIN     Album a ON t.AlbumId = a.AlbumId
  ORDER BY duracion_min DESC
  LIMIT  5;
")
resultado
```


### ¿Cuántas pistas tienen un UnitPrice superior a $0.99? ¿Qué porcentaje representan del total?

```{r}
resultado <- dbGetQuery(con, "
  SELECT COUNT(*)  AS frecuencia
  FROM   Track
  WHERE  UnitPrice  > 0.99;
")
resultado

resultado1 <- dbGetQuery(con, "
  SELECT COUNT(*)  AS frecuencia
  FROM   Track;
")
resultado1

# frecuencia del total
resultado/resultado1*100
```

### Calcula la media, mínimo, máximo y varianza (en SQL) de la duración en milisegundos de todas las pistas.

```{r}
resultado <- dbGetQuery(con, "
  SELECT
    ROUND(AVG(t.Milliseconds),  2)   AS duracion_media_min,
    ROUND(MIN(t.Milliseconds),  2)   AS duracion_min_min,
    ROUND(MAX(t.Milliseconds),  2)   AS duracion_max_min,
    ROUND(AVG(t.UnitPrice),             2)   AS precio_medio,
    ROUND( AVG(t.Milliseconds * t.Milliseconds) - AVG(t.Milliseconds) * AVG(t.Milliseconds),0)  AS varianza_ms
  FROM     Track t;
")
resultado
```

# Ejercicio 2: 
## Análisis descriptivo de ventas

Usando las tablas Invoice e InvoiceLine, responde:

### ¿Cuál es el total de ingresos generados por la tienda? ¿Y el promedio por factura?

```{r}
# dbListFields(con, "Invoice")
resultado <- dbGetQuery(con, "
  SELECT   CustomerId             AS Tienda,
           ROUND(SUM(Total), 2)       AS total_ventas,
           ROUND(AVG(Total), 2)       AS factura_media
  FROM     Invoice
  GROUP BY CustomerId
  ORDER BY CustomerId DESC;
")
resultado
```

### ¿Cuántas facturas se emitieron por año? Ordena cronológicamente.

```{r}
resultado <- dbGetQuery(con, "
  SELECT   SUBSTR(InvoiceDate, 1, 4)  AS anho,
           COUNT(*)                   AS n_facturas
  FROM     Invoice
  GROUP BY anho
  ORDER BY anho DESC;
")
resultado
```

### Identifica los 5 países con más ingresos. Muestra: país, número de facturas, ingreso total y promedio por factura.

```{r}
resultado <- dbGetQuery(con, "
  SELECT
    BillingCountry              AS pais,
    COUNT(*)                    AS n_facturas,
    ROUND(SUM(Total),    2)     AS total_ventas,
    ROUND(AVG(Total),    2)     AS media_factura
  FROM   Invoice
  GROUP BY BillingCountry
  ORDER BY total_ventas DESC
  LIMIT  5;
")
resultado
```

### ¿Cuál es la desviación estándar del total de facturas? Calcula primero la varianza en SQL y luego obtén la raíz en R o Python. Encuentra los meses con mayor y menor ingreso promedio.

```{r}
resultado <- dbGetQuery(con, "
  SELECT
    ROUND(
      AVG(Total * Total) - AVG(Total) * AVG(Total),2)  AS varianza_total
  FROM   Invoice;
")
resultado
sqrt(resultado)
```
aqui estan los dos 

```{r}
resultado1 <- dbGetQuery(con, "
  SELECT   SUBSTR(InvoiceDate, 6, 2)  AS mes,
           ROUND(AVG(Total),    2)    AS media_factura
  FROM     Invoice
  GROUP BY mes
  ORDER BY media_factura DESC
  LIMIT 1;
")
resultado1

resultado1 <- dbGetQuery(con, "
  SELECT   SUBSTR(InvoiceDate, 6, 2)  AS mes,
           ROUND(AVG(Total),    2)    AS media_factura
  FROM     Invoice
  GROUP BY mes
  ORDER BY media_factura ASC
  LIMIT 1;
")
resultado1
```

