---
title: "Practica 3"
format: html
editor: visual
---



# Ejercicio 1: 

```{r}
url_chinook <- "https://raw.githubusercontent.com/lerocha/chinook-database/master/ChinookDatabase/DataSources/Chinook_Sqlite.sqlite"
ruta_db     <- "chinook.db"

if (!file.exists(ruta_db)) {
  download.file(url_chinook, destfile = ruta_db, mode = "wb")
  cat("Base de datos descargada en:", ruta_db, "\n")
} else {
  cat("La base de datos ya existe:", ruta_db, "\n")
}

# Instalamos los paquetes necesarios
paquetes  <- c("DBI", "RSQLite", "dplyr", "knitr")
instalados <- rownames(installed.packages())
pendientes <- setdiff(paquetes, instalados)
if (length(pendientes) > 0) install.packages(pendientes)

library(DBI)
library(RSQLite)
library(dplyr)

# Abrimos la conexión
con <- dbConnect(RSQLite::SQLite(), "chinook.db")
cat("Conexión establecida.\n")

# Listamos las tablas disponibles
dbListTables(con)
```

## Análisis descriptivo de la colección musical

Con la base de datos Chinook, responde las siguientes preguntas usando sentencias SQL.

### ¿Cuántas pistas hay en total en la base de datos?

```{r}
resultado_1 <- dbGetQuery(con, "
  SELECT COUNT(*)                    AS total_pistas
  FROM   Track;
")
resultado_1
```
existen `r resultado_1` pistas en la base de datos.

### ¿Cuántos géneros distintos existen?

```{r}
resultado_2 <- dbGetQuery(con, "
  SELECT COUNT(DISTINCT GenreId)     AS generos_distintos
  FROM   Track;
")
resultado_2
```

existen `r resultado_2` tipos de generos distintos en la base de datos.

### Obtén el nombre del género, el número de pistas y la duración promedio (en minutos) para cada género. Ordena de mayor a menor número de pistas.

```{r}
resultado_3 <- dbGetQuery(con, "
  SELECT
    g.Name                                    AS genero,
    COUNT(t.TrackId)                          AS n_pistas,
    ROUND(AVG(t.Milliseconds)/60000.0,  2)   AS duracion_media_min
  FROM     Track t
  JOIN     Genre g ON t.GenreId = g.GenreId
  GROUP BY g.Name
  ORDER BY n_pistas DESC;
")
resultado_3
```

### ¿Cuáles son las 5 pistas más largas? Muestra el nombre, el álbum y la duración en minutos.

```{r}
# Columnas de la tabla Track
# dbListFields(con, "Album")

resultado_4 <- dbGetQuery(con, "
  SELECT
    t.Name                              AS pista,
    a.Title                             AS album,
    ROUND(t.Milliseconds / 60000.0, 2) AS duracion_min
  FROM     Track t
  JOIN     Album a ON t.AlbumId = a.AlbumId
  ORDER BY duracion_min DESC
  LIMIT  5;
")
resultado_4
```


### ¿Cuántas pistas tienen un UnitPrice superior a $0.99? ¿Qué porcentaje representan del total?

```{r}
resultado_5.1 <- dbGetQuery(con, "
  SELECT COUNT(*)  AS frecuencia
  FROM   Track
  WHERE  UnitPrice  > 0.99;
")
resultado_5.1

resultado_5.2 <- dbGetQuery(con, "
  SELECT COUNT(*)  AS frecuencia
  FROM   Track;
")
resultado_5.2

# frecuencia del total
porcentaje_6 <- resultado_5.1/resultado_5.2*100
```

existen 213 pistasque tiene un `UnitPrice` superior a $0.99 y representa un `r porcentaje_6`% del total de pistas.

### Calcula la media, mínimo, máximo y varianza (en SQL) de la duración en milisegundos de todas las pistas.

```{r}
resultado <- dbGetQuery(con, "
  SELECT
    ROUND(AVG(t.Milliseconds),  2)   AS duracion_media_min,
    ROUND(MIN(t.Milliseconds),  2)   AS duracion_min_min,
    ROUND(MAX(t.Milliseconds),  2)   AS duracion_max_min,
    ROUND(AVG(t.UnitPrice),             2)   AS precio_medio,
    ROUND( AVG(t.Milliseconds * t.Milliseconds) - AVG(t.Milliseconds) * AVG(t.Milliseconds),0)  AS varianza_ms
  FROM     Track t;
")
resultado
```

# Ejercicio 2: 

## Análisis descriptivo de ventas

Usando las tablas Invoice e InvoiceLine, responde:

### ¿Cuál es el total de ingresos generados por la tienda? ¿Y el promedio por factura?

```{r}
# dbListFields(con, "Invoice")
resultado_7 <- dbGetQuery(con, "
  SELECT   CustomerId             AS Tienda,
           ROUND(SUM(Total), 2)       AS total_ventas,
           ROUND(AVG(Total), 2)       AS factura_media
  FROM     Invoice
  GROUP BY CustomerId
  ORDER BY CustomerId DESC;
")
head(resultado_7)
```

si caracterizamos las tiendas por numero de tienda, y mostramos unicamente las 6 primeras tiendas.

### ¿Cuántas facturas se emitieron por año? Ordena cronológicamente.

```{r}
resultado_8 <- dbGetQuery(con, "
  SELECT   SUBSTR(InvoiceDate, 1, 4)  AS anho,
           COUNT(*)                   AS n_facturas
  FROM     Invoice
  GROUP BY anho
  ORDER BY anho DESC;
")
resultado_8
```

se emitieron esta cantidad de facturas por año.

### Identifica los 5 países con más ingresos. Muestra: país, número de facturas, ingreso total y promedio por factura.

```{r}
resultado_9 <- dbGetQuery(con, "
  SELECT
    BillingCountry              AS pais,
    COUNT(*)                    AS n_facturas,
    ROUND(SUM(Total),    2)     AS total_ventas,
    ROUND(AVG(Total),    2)     AS media_factura
  FROM   Invoice
  GROUP BY BillingCountry
  ORDER BY total_ventas DESC
  LIMIT  5;
")
resultado_9
```

los cinco paises que registran mas ingresos son estos; ademas muestra la informacion del número de facturas, ingreso total y promedio por factura, en cada uno de ellos.

### ¿Cuál es la desviación estándar del total de facturas? Calcula primero la varianza en SQL y luego obtén la raíz en R o Python. Encuentra los meses con mayor y menor ingreso promedio.

```{r}
resultado_10 <- dbGetQuery(con, "
  SELECT
    ROUND(
      AVG(Total * Total) - AVG(Total) * AVG(Total),2)  AS varianza_total
  FROM   Invoice;
")
# resultado_10
```

la desviacion estandar del total de facturas es: `r sqrt(resultado_10)`, siendo la varianza `r resultado_10`

```{r}
resultado_11 <- dbGetQuery(con, "
  SELECT   SUBSTR(InvoiceDate, 6, 2)  AS mes,
           ROUND(AVG(Total),    2)    AS media_factura
  FROM     Invoice
  GROUP BY mes
  ORDER BY media_factura DESC
  LIMIT 1;
")
resultado_11

resultado_12 <- dbGetQuery(con, "
  SELECT   SUBSTR(InvoiceDate, 6, 2)  AS mes,
           ROUND(AVG(Total),    2)    AS media_factura
  FROM     Invoice
  GROUP BY mes
  ORDER BY media_factura ASC
  LIMIT 1;
")
resultado_12
```

luego el mes con mayor ingreso promedio `r resultado_12[1]` con un ingreso promedio de `r resultado_12[2]` y menor ingreso promedio es `r resultado_11[1]` con un ingreso promedio de `r resultado_11[2]`.

